行　政　法　院　判　決　　　　　　　　　　　　　八十七年度判字第二一四二號
　　原　　　告　甲○○
　　被　　　告　考選部
右當事人間因考試事件，原告不服考試院中華民國八十七年四月十六日八七考台訴決
字第○一二號再訴願決定，提起行政訴訟。本院判決如左︰
　　主  文
原告之訴駁回。
　　事  實
緣原告報名參加八十六年公務人員高等考試三級考試人事行政科考試（民國八十六年
八月二十三日至二十五日舉行），考試結束後，於同年八月三十日就應試科目「心理
學」科目試題提出疑義，認原應試科目表所列之應試科目為「心理學（包括諮商與輔
導）」，惟實際應試之試題科目為「心理學」，未將諮商與輔導部分之試題涵蓋在內
，應係科目錯誤，請求補救。經被告請原命題及審查委員說明該科目試題已包含二十
分以上之諮商與輔導項目，乃於八十六年十月十六日以選題字第一三五一○號書函
復原告試題無誤，仍維持原計分方式。原告不服，循序提起行政訴訟。茲摘兩造訴
辯意旨於次：
原告起訴意旨略謂︰一、高等考試三級考試人事行政科第八科原係考「心理學」，八
十三年十月十七日考試院以考台秘議字第三三四一號函修正「公務人員高等考試三
級考試分試類科及應試科表」將人事行政類科第六科應試科目從「心理學」修正為「
心理學（包括諮商與輔導）」，並明定於八十四年實施。惟被告卻不依上開科表辦理
考試，嚴重侵害應考人權益，原告請求為不予計分之決定，顯屬有理由。二、次查公
務人員考試法施行細則第六條第二項明文規定：應試科目如有增減或變更時，於考試
前六個月公告之。被告將系爭「心理學（包括諮商與輔導）」變更或省略為「心理學
」之行為，依上開法條之規定應於六個月前公告，今被告考選部並未依規定公告，其
所為之變更自不生法律效力。原告為不與計分之請求，應為法之所許。三、再查被告
係辦理試務機關，對於考試科目，應依上開應試科目表辦理，並無自由裁量空間，亦
不許選務機關自行更動應試科目名稱。被告辯稱：「依慣例將（包括諮商與輔導）之
備註文字省略」。然被告既於八十三年決議將「心理學」變更為「心理學（包括諮商
與輔導）」並依法公告生效，（包括諮商與輔導）部分即為科目名稱之重要部分，被
告即應受拘束，非依法定程序，不得任意變更。今被告既違法變動考試科目，原告自
得主張無效而請求為不予計分。請判決撤銷一再訴願決定及原處分等語。
被告答辯意旨略謂︰一、八十六年公務人員高等考試三級考試「心理學（包括諮商與
輔導）」科目，係使用題庫試題，本部於建立高考三級「心理學」科目題庫試題時，
依適用類科之不同，分別建置「心理學」及「心理學（包括諮商與輔導）」兩種不同
之題庫試題，每套試題均於試題封袋上標明「心理學」或「心理學（包括諮商與輔導
）」等不同之科目名稱，於考試前送請典試委員長依其適用科別分別抽選之，並無混
淆之虞。惟機要組製作試題時，依往例將科目名稱括號內（包括諮商與輔導）之備註
文字省略，從外觀看兩科目名稱雖皆為「心理學」，實則兩者之命題範圍並不相同，
而本部並未變更應試科目或錯用試題，原告主張其參加本項考試第八節應試科目應為
「心理學（包括諮商與輔導）」，實際應試時發給「心理學」科目試題，質疑本部變
更應試科目或採用試題錯誤，應屬誤解。二、原告曾就八十六年公務人員高等考試三
級考試人事行政科考試「心理學」科目試題命題範圍提出疑義，質疑本部未將諮商與
輔導項目納入命題範圍，經本部依公務人員考試試題疑義處理辦法第四條規定之程序
，送請原命題委員及審查委員提出說明略以：『該試題第二題「洪水法」與第五題第
二小題「自我防衛機制」，皆係「諮商與輔導」課程中的標準內容之一．．．綜合而
論，該次試題應已包含二十分以上之諮商與輔導項目』，認本項試題並無錯誤，建議
依原評閱標準評閱。而為慎重起見，本部復將原告所陳試題疑義提送本項考試試題疑
義會議審議，經決議依原命題委員及審查委員之意見處理，前揭會議決議經送請典試
委員長核定後，嗣閱卷委員即據以評閱試，處理程序極其審慎，並無違誤，原告指
摘本部未依法公告即變更應試科目，並非事實，渠請求變更計分方式，於法無據。請
判決駁回原告之訴等語。
　　理  由
本件原告參加八十六年公務人員高等考試三級考試人事行政科考試，考試結束後，就
應試科目「心理學」科目試題提出疑義，認原應試科目表所列之應試科目為「心理學
（包括諮商與輔導）」，惟實際應試之試題科目為「心理學」，未將諮商與輔導部分
之試題涵蓋在內，係科目錯誤，請求補救。經被告請原命題及審查委員說明該科目試
題已包含二十分以上之諮商與輔導項目，乃函復原告試題無誤，仍維持原計分。原告
不服，訴稱：被告辦理八十六年度公務人員高等三級考試人事行政類科考試，未依考
試院考台秘議字第三三四一號函修正後『公務人員高等考試三級考試分試類科及應
試科表』所訂將「心理學（包括諮商與輔導）」列為考試科目，而係考「心理學」，
顯係科目錯誤，該科應不予計分云云。惟按被告將「心理學（包括諮商與輔導）」列
為八十六年度公務人員高等三級考試人事行政類科應試科目係因該類科公務人員應具
備「心理學（包括諮商與輔導）」之知識，是該科目試題苟具備鑑別包括諮商與輔導
之心理學知識之功能者，即難謂與前揭分試類科及應試科表所列科目不符。查原處分
附系爭科目試題，其科目欄固列為「心理學」，而省略「（包括諮商與輔導）」部
分字樣，然夾註號（括弧）本在用以表示在上下兩個符號之間的是說明或註釋部分（
參見國語日報辭典第五十七版第一○一八頁）而已，若試題內容已涵蓋諮商與輔導，
尚無科目不符之情事。次查系爭「試題第二題『洪水法』與第五題第二小題『自我防
衛機制』，皆係『諮商與輔導』課程中的標準內容之一。．．．另第三題同儕透過那
些方式影響兒童的社會行為發展﹖以及第五題第三小題『社會化』也是輔導的內容；
．．．綜合而論，該次試題應已包含二十分以上之諮商與輔導項目」業據原命題委員
及審查委員說明在，並經被告於答辯狀內明，原告亦未曾否認上開原命題委員及
審查委員說明之內容。徵諸諮商與輔導有關著作，如鍾思嘉著諮商與心理治療（大洋
出版社出版七版二四九頁以下）及團體諮商的理論與實務（Gerald corey著張景然、
吳芝儀譯、楊智文化事業股份有限公司出版第二○一頁以下）等書均有相關之內容，
則系爭試題已涵蓋諮商與輔導之範圍，具備鑑別包含諮商與輔導在內之心理學知識之
功能，即難認考試科目係錯誤，原告所訴核無可採。被告函復原告維持原計分，揆諸
上述說明，洵無違誤。一再訴願決定遞予維持，俱無不妥。原告起訴論旨，非有理由
，應予駁回。
據上論結，本件原告之訴為無理由，爰依行政訴訟法第二十六條後段，判決如主文。
中    華    民    國     八十七      年      十      月     二十九      日
                    行 政 法 院 第 一 庭
                                審 判 長 評  事      黃  綠  星
                                         評  事      彭　鳳　至
                                         評  事      高  秀  真
                                         評  事      藍  獻  林
                                         評  事      黃  璽  君
右  正  本  證  明  與  原  本  無  異
                                         法院書記官  彭  秀  玲
中    華    民    國     八十七      年      十      月      三十       日
